高雄高等行政法院判決
                                       100年度訴字第95號
                                民國100年5月31日辯論終結
原      告　蕭丞喻
輔  佐  人　蕭丞竣
被      告　財政部高雄市國稅局
代　表　人　何瑞芳局長
訴訟代理人　孫樂瑜
上列當事人間綜合所得稅事件，原告不服財政部中華民國99年12
月21日台財訴字第09900427320號訴願決定，提起行政訴訟，本
院判決如下：
　　主  文
原告之訴駁回。
訴訟費用由原告負擔。
　　事實及理由
一、事實概要︰
    緣原告民國95年度綜合所得稅結算申報，原列報捐贈扣除額
    新臺幣（下同）422,300元，被告初查以其中418,000元係原
    告及其配偶龔淑儀對臺東縣九天仁和協會（下稱九天仁和協
    會）之捐贈，惟查九天仁和協會會長蕭丙丁為原告之父，且
    未能提示捐贈款項之支付證明，核難認有捐贈之事實，乃否
    准認列，核定捐贈扣除額為4,300元，並歸課核定原告95年
    度綜合所得總額2,328,838元，所得淨額1,568,552元，發單
    補徵稅額43,811元。原告就否准認列捐贈扣除額418,000元
    部分不服，申請復查，未獲變更；提起訴願，亦遭決定駁回
    ；遂提起本件行政訴訟。
二、本件原告主張︰
(一)、依最高行政法院39年判字第2號判例：「當事人主張事實，
    須負舉證責任，倘所提出之證據，不足為其主張事實之證明
    ，自不能認其主張之事實為真實。又行政官署對於人民有所
    處罰，必須確實證明其違法之事實。倘不能確實證明違法事
    實之存在，其處罰即不能認為合法。」意旨，主張有利於己
    事實之當事人，原則上須就該事實之存在負舉證責任，又稅
    捐稽徵機關對於人民課稅處分，必須確實證明其違法之事實
    ，如不能確實證明違法事實存在，其處罰不能認為合法。捐
    贈（對政府、政治捐獻、勞軍、古蹟、一般）、醫藥生育、
    保險費、災害損失等扣除額稅法均有明確規定，納稅說明書
    對災情損失要求必須有稽徵機關之災害證明，此項由納稅義
    務人負舉證責任，如不提出證據或所提之證據未足為其主張
    事實之證明者，即得由稅捐稽徵機關片面核定不利益之結果
    ，惟除災害損失外，其餘均有法令規範，不容許稅捐稽徵機
    關任意片面核定稅負。而不論被告所為之核定結果如何，對
    原告而言乃一法律上之負擔行為，不能稱之為對納稅義務人
    有利。本件只是加重人民賦稅負擔，並無利益可言，被告並
    無法提出違法事實，該處分不合法。
(二)、捐贈收據只分合法、不合法，如係合法須進一步查證是否偽
    造或變造，如合法又無偽造或變造情形，即為正式合法的收
    據。現行法制並未禁止捐贈人採用現金捐贈的方式進行贈與
    ，更未規定慈善事業負責人之親屬之捐款不能採用現金交付
    ，依法律規定，僅須贈與人依法捐贈且能提出受贈單位所提
    供法定已收受贈與之憑證，即應認定該現金贈與之存在。被
    告無法律依據，亦未提出相關證據證明原告所為之現金贈與
    不存在，更未舉證證明為何捐贈人與慈善事業負責人有親屬
    關係時，所為現金捐贈即不存在之理由，僅以原告與蕭丙丁
    為父子，即認定原告現金交付之捐款不存在，顯屬違法。
(三)、行政程序法第5條規定行政行為之內容應明確，此即明確性
    原則，表現在行政行為方面，即要求行政機關作成行政行為
    ，其方式及內容應具體明確，且應具備預見可能性，衡量可
    能性及司法審查可能性。如此，當事人才能明瞭行政行為之
    內涵，並決定是否表示遵循或表示不服而提起行政救濟。本
    件被告與財政部均不願對做成核定處分之關鍵部分說明其法
    令依據、理由並提出具有證據力之證據，原告無從得知所違
    者為何，被告與財政部所為之原處分、復查決定與訴願決定
    均違反憲法層次之明確性原則，均為違法行政處分，均應撤
    銷。又依行政程序法第43條規定行政機關為處分或其他行政
    行為，應斟酌全部陳述與調查事實及證據之結果，依論理及
    經驗法則判斷事實之真偽，並將其決定及理由告知當事人。
    另依最高行政法院95年度判字第1239號判決：「行政處分之
    作成違反正當程序，或其程序之進行未符合行政法的一般原
    則，如未達於『重大明顯』程度，依行政程序法第111條之
    反面解釋，固非無效，但如果程序違法導致事證蒐集的缺漏
    ，客觀上足以影響行政處分之實體結果，該處分即有可議（
    瑕疵），此程序違法，自得視為導致該處分違法之『程序違
    反』，而構成該處分得撤銷之事由。」被告未依行政程序法
    第43條規定舉證說明父子關係與協會捐款是否等同納稅義務
    人未捐款，乃程序違法導致事證蒐集的缺漏，客觀上足以影
    響行政處分之實體結果，此程序違法，自得視為導致該處分
    違法之「程序違反」，而構成該處分得撤銷之事由。
(四)、九天仁和協會係經臺東縣政府核准之合法機構，符合所得稅
    法第11條規定之合法可捐贈之對象，原告於95年度綜合所得
    稅申報之捐贈，亦符合所得稅法第17條「．．．二、扣除額
    ：．．．1.捐贈：對於教育、文化、公益、慈善機構或團體
    之捐贈總額最高不超過綜合所得總額百分之20為限。但有關
    國防、勞軍之捐贈及對政府之捐獻，不受金額之限制。」規
    定，原告所為之捐贈完全合法，依法應自綜合所得總額中扣
    除。被告違反稅捐稽徵法第12條之1有關課徵租稅構成要件
    事實之認定，不但未依法對其所質疑之項目加以查證，並舉
    證證明被告之主張有理由，且在無法令依據下，反倒以毫無
    根據的理由和臆測來推定原告之捐贈不存在，否准原告之合
    法捐贈，違背租稅法定主義，所為之行政處分自屬違法。又
    原告於95年度綜合所得稅申報時，已提供捐贈的合法憑證正
    本予稅捐稽徵單位，且原告進行捐贈前，除參考九天仁和協
    會所提供之相關立案證書與資料外，另透過其他管道查證九
    天仁和協會之統一編號為00000000，台東縣政府立案字號為
    府設行字第89061309號，而在該協會所出具的收據上，也確
    實有稅捐稽徵機關核定之統一編號及縣政府立案字號，原告
    完全善盡相當注意之義務，在主、客觀上已就九天仁和協會
    設立之合法性加以查證，有足夠的證據與理由相信九天仁和
    協會是合法法人機構，因此原告之捐贈不但合法存在，且完
    全符合所得稅法及財政部80年12月17日台財稅第800767121
    號函釋之要求。另原告於99年6月10日異議書及訴願書提供
    九天仁和協會對醫院、養老院等捐贈儀式之照片，作為證明
    該協會確實有舉行相關慈善活動如濟貧、醫療、養老、助學
    金等作為之佐證，足見原告有足夠的證據和理由相信九天仁
    和協會確實於95年度有進行相關慈善活動。原告既已依法申
    報95年度綜合所得稅，並已經善盡相關舉證責任，證明原告
    捐贈予九天仁和協會的慈善捐贈均存在，則其列舉的捐贈扣
    除額459,000元應獲認准，被告所為之核定處分違法，應予
    撤銷。
(五)、又依租稅法律主義，無法令明文規定不能課徵稅捐，司法院
    釋字第413號解釋理由書謂：「憲法第19條規定，人民有依
    法律納稅之義務，係指人民祇有依法律所定之納稅主體、稅
    目、稅率、納稅方法及稅捐減免等項目而負繳納義務或享受
    優惠，舉凡應以法律明定之租稅項目，自不得以命令取代法
    律或作違背法律之規定，迭經本院釋字第217號、第367號及
    第385號等著有解釋。判例當然亦不得超越法律所定稅目、
    稅率、稅捐減免或優惠等項目之外，增加法律所無之規定，
    並加重人民之稅負，否則即有違憲法上之租稅法律主義。」
    已闡明租稅法律主義之原則。原告已按照所得稅法相關規定
    申報95年度綜合所得稅，然被告在95年度綜合所得稅核定中
    ，未說明原告列舉申報的捐贈違背何種法令、違法之事實為
    何、否准核課之理由和證據，依據上述司法院釋字第413號
    解釋理由書，被告明顯違背憲法保障人民財產權之租稅法律
    主義的精神，所為之行政處分自屬違法。
(六)、被告要求原告提供存摺之提、匯款流程相關文件，以證明捐
    贈之存在，並謂此為原告之舉證責任，然遍尋法令，並未有
    任何法令明定存摺之提、匯款證明具有法定效力可做為捐贈
    證明。事實上，存摺之提、匯款紀錄並沒有辦法完全證明資
    金的流向與用途，因為社會上合法且行之有年，有法之確信
    力的資金調度方式相當多元的緣故。原告於98年1月13日提
    出存摺提領紀錄以供查察，被告復查決定書謂原告所提示之
    存摺提領紀錄，不僅分日多次提領、捐款日期與提領日期間
    隔1個月以上，提款日期又有晚於捐款日之情形等，認定無
    法證明存摺之提領紀錄系用於捐款或另有它用等語，此一復
    查結果更加證實提領款紀錄為一毫無證據力的證明，完全無
    法證明個別款項的所有用途。實際上提、匯款紀錄本身只能
    證明支出與收入之金額之梗概，無法證明每一塊錢到底是如
    何使用！因為每個人每一天的生活狀況繁簡不一，加上社會
    上慣行且合法的資金調度的管道相當多元，所以提領的日期
    不見得是捐贈當日，乃是理所當然之結果。因為提領的目的
    ，可能是為了償還親友借貸或民間跟會或民法所謂的交互計
    算（參照民法第400條）。在現今的複雜社會，每個人的資
    金運用狀況多端，資金調度的管道也相當多元，因此提領一
    次款項，該款項可能只有一個用途，也可能有多重用途，所
    以存摺的提、匯款資金流程文件，無法完全證明每次提、匯
    款項的所有真正用途，且法令並未規定納稅人必須提示銀行
    提、匯款證明，才能證明捐贈已經繳納之事實。被告無視法
    律規定而對原告所提供之證據忽視不理，只採信無法律依據
    且證據力薄弱的提、匯款證明，顯然已違背依法行政原則及
    行政程序法第36條規定，所為之處分自屬違法。
(七)、被告若認九天仁和協會未提示捐贈收入、有無舉辦慈善捐贈
    與原告有無捐贈具有相當因果關係，應依稅捐稽徵法第12條
    之1規定，證明4件事：其一、九天仁和協會在當年度確實未
    收到任何慈善捐贈，且非因故意或過失而漏未列示；其二、
    當年度該協會沒有進行任何慈善捐贈；其三、該協會當年度
    任何活動所花用的經費，均未使用原告捐贈而是使用他人或
    團體之捐贈；其四、為何上述三者與原告捐贈間不存在相當
    因果關係。被告不僅未舉證證明，僅以九天仁和協會有無進
    行捐贈「均無可考」為由，即輕率做出違法之侵益處分，有
    違司法院釋字第443號解釋意旨。又按行政罰法第7條規定「
    違反行政法上義務之行為非出於故意或過失者，不予處罰。
    」該條立法理由謂：「現代民主法治國家對於行為人違反行
    政法上義務欲加以處罰時，應由國家負證明行為人有故意或
    過失之舉證責任。」亦即行政機關不得再以推定過失之方式
    ，將故意過失之舉證責任交由行為人，而須由行政機關負起
    責任。另最高行政法院32年判字第16號判例要指稱「行政官
    署對於人民有所處罰必須確實證明其違法之事實，倘所提出
    之證據自相矛盾不能確實證明違法事實之存在，其處罰即不
    能認為合法。」而不論法律明文規定或最高行政法院見解，
    均闡明行政機關欲對人民處以不利益之行政處分，都必須負
    起舉證責任，且相關證據都必須能確實證明違法之事實，不
    能僅憑臆測，在毫無實據下隨意施以處罰，因此原告主張被
    告95年度綜合所得稅之核定處分違法。
(八)、95年度綜合所得稅核定處分未記明法令依據、違法事實、理
    由和證據，違反租稅法定原則、稅捐稽徵法第16條、所得稅
    法第81條及行政程序法第96條第1項第2款之規定，程序上有
    明顯違法之嚴重瑕疵：按稅捐核課，侵害人民憲法第15條之
    財產權，因此稽徵機關作成核課處分時，就處分之事實、理
    由及法令依據，須為實質、具體之記載，亦即應就「本案事
    實為何」、「如何認定本案適用法令之證據」、「獲致結論
    之原因」、「對納稅人主張或陳述是否採酌之說明」及「行
    使裁量權所考量之事實及觀點」，為詳盡且清楚之敘明。稅
    捐稽徵法第16條規定「繳納通知文書，應載明繳納義務人之
    姓名或名稱、地址、稅別、稅額、稅率、繳納期限等項，由
    稅捐稽徵機關填發。」其理由乃在稅法貴能兼顧徵納雙方之
    權利義務，俾獲衡平，故繳納通知文書應記載事項應加明訂
    ，俾有遵循，並免錯誤。所得稅法第81條規定「該管稽徵機
    關應依其查核結果填具核定稅額通知書，連同各計算項目之
    核定數額送達納稅義務人。」此外，財政部68年11月9日台
    財稅第37923號函謂「營利事業所得稅結算申報案件，經稽
    徵機關依其查核結果，填具核定通知書送達納稅義務人時，
    除載明法令依據外，應明示調整所得之理由，以免納稅義務
    人不服其核定提起行政救濟時，誤列項目，影響權益。」營
    利事業如此，個人之核課更不能不載明法令依據並明示調整
    所得之理由而能加以稽徵。又行政程序法第96條規定書面之
    行政處分應記載主旨、事實、理由及其法令依據。另臺北高
    等行政法院91年度訴字第5284號判決所示：「．．．次按行
    政處分應記載理由，乃現代法治國家行政程序之基本要求，
    ．．．又處分理由之記載，必須使處分相對人得以知悉行政
    機關獲致結論之原因，其應包括以下項目：（1）法令之引
    述與必要之解釋。（2）對案件事實之認定。（3）案件事實
    涵攝於法令構成要件之判斷。（4）法律效果斟酌之依據（
    於有裁量授權時）。至於具體個案之行政處分在說理上是否
    完備而符合上開要求，應為事實上判斷，不得僅因處分書上
    備有『理由』或『說明』欄上之記載，即謂已盡處分理由說
    明之義務。」被告95年度綜合所得稅核定通知書為剝奪人民
    財產權之侵益處分，自當依上述規定載明法令依據、事實及
    理由，然而遍視該文書並未有任何相關記載，在程序上自屬
    有嚴重瑕疵，應予撤銷。
(九)、按稅捐稽徵法第35條第4項前段規定「稅捐稽徵機關對有關
    復查之申請，應於接到申請書之翌日起2個月內復查決定，
    並作成決定書，通知納稅義務人．．．。」且同法內並無可
    延長之規定（被告亦未通知要延長），惟被告竟經過1年6個
    月後才完成復查決定並通知原告，其所為復查決定逾越法定
    期限，已屬違法，應當撤銷。至於最高行政法院89年9月份
    第1次庭長評事聯席會議決議乃在解決「稅捐稽徵機關延誤
    復查決定期間可否對納稅義務人加計利息」之問題，該決議
    乃僅在復查決定之成立這一項承認其為有效，而其他部分當
    依行政程序法第112條規定而為實質之審查，否則復查決定
    期間之規定將成具文，如此豈能符合依法行政原則之要求。
(十)、被告未依法為核定稅負之處分，且因被告在行政程序方面具
    有重大瑕疵，造成原告許多困擾，原告為尋求行政救濟而每
    日約花費4小時進行相關查證，影響正常工作，於此依國家
    賠償法第2條及民法第184條規定請求賠償。賠償金額每日以
    1,000元計算，每月以30日計算，自97年3月10日至捐款日之
    前1日止，97年計290,000元，98年計360,000元，99年計360
    ,000元，計算至100年2月16日止計1,056,000元。賠償方式
    請求如下：1、由被告直接以原告名義捐出，98年及99年共7
    20,000元直接捐給高雄市政府作為急難救助之用。2、其餘
    之款項以原告名義捐贈家扶中心、慈濟、高雄天主教聖功醫
    院其中之一。另被告怠於查證，原告為蒐集證據，遭謠傳與
    父親聯手侵吞捐款，致原告之名譽、精神上受有重大傷害，
    此皆被告公務員違法失職行為所造成之損害，故依國家賠償
    法第2條、民法第18條、第184條、第195條第1項規定，請求
    人格權侵害之損害賠償3百萬元等情。並聲明求為判決(一)訴
    願決定及原處分（復查決定含原核定處分）均撤銷。(二)被告
    應依國家賠償規定給付原告共計4,056,000元。
三、被告則以︰
(一)、原告95年度綜合所得稅結算申報，列報捐贈予九天仁和協會
    之捐贈扣除額418,000元，經被告查核結果，原告未能就其
    與配偶龔淑儀分別捐贈予該協會之系爭款項235,000元及183
    ,000元之資金流程提出證明，就稅法上有利之事實，顯未負
    舉證之義務；又依九天仁和協會提示之95年度帳目，並未提
    示確有捐款收入之證明資料，雖其帳目有5月13日「蕭縣助
    學金」、5月14日「蕭縣父母殘疾者、父母雙亡者、孤兒及
    扶貧棉被」、5月15日「蕭縣孫岩遼寧大學碩士研究生急性
    重型再生障礙性貧血症」、9月11日「祁門縣認養孤兒」、9
    月12日「祁門縣扶貧棉被」及「祁門縣貧困學生獎助金」、
    12月26日「定海縣貧困學生獎助金」、「乙種手術器械包（
    31種工具）」、「全能呼吸機KTH-5型」、「接生包」、「
    陰道檢查器械」、「切開縫合包」及12月27日「定海縣父母
    雙亡者、孤兒、年老者、看護工資、棉被」之支出記載，然
    依該協會所提示資料，95年度僅有大陸地區之交通、旅遊及
    保險費用之車票、門票、發票等收據，尚無受贈者或單位出
    具之簽收單、收據、感謝信或其他可證明確有受贈事實之文
    件可稽，是該協會究有無系爭捐款收入及前揭對外捐贈支出
    之事實均無可考，所稱核難採據，原核否准認列系爭捐贈扣
    除額418,000元，洵無不合。
(二)、參最高行政法院36年度判字第16號判例：「當事人主張事實
    須負舉證責任，倘其所提出之證據不足為主張事實之證明，
    自不能認其主張之事實為真實。」意旨，主張有利於己事實
    之當事人，原則上須就該事實之存在負舉證責任。又課稅處
    分係典型之負擔處分，基於依法行政之原則，其要件事實為
    原則事實者，固應由稅捐稽徵機關負舉證責任，惟限制、減
    免處分內容，如減縮綜合所得稅稅基之捐贈事實，乃例外事
    實，則應由納稅義務人負舉證責任；亦即納稅義務人對主張
    捐贈之事實如不提出證據，或所提之證據未足為其主張事實
    之證明者，在行政實務上即產生由稅捐稽徵機關片面核定等
    不利益之後果；又「．．．因租稅稽徵程序，稅捐稽徵機關
    雖依職權調查原則而進行，惟有關課稅要件事實，多發生於
    納稅義務人所得支配之範圍，稅捐稽徵機關掌握困難，為貫
    徹公平合法課稅之目的，因而課納稅義務人申報協力義務．
    ．．。」司法院釋字第537號解釋在案。稅捐稽徵機關並未
    直接參與當事人間之私經濟活動，其能掌握之資料自不若當
    事人，是稅捐稽徵機關如已提出相當事證，客觀上已足能證
    明當事人之經濟活動，即難謂未盡舉證責任。原告稱其捐贈
    予九天仁和協會並取得該協會收據作為捐款憑證，業已提供
    捐款證明而善盡法定舉證責任，本件系爭捐贈扣除額乃綜合
    所得稅稅基計算之減項，屬對原告有利之事實，不論從證據
    掌握或利益歸屬之觀點言之，均應由原告證明確有系爭捐贈
    之事實，且符合所得稅法規定，始得認列。惟原告經被告通
    知提示資金流程證明資料，迄未提示，難謂已就系爭捐贈事
    實之存在善盡舉證責任，從而原告所訴有系爭捐贈之主張，
    即難採據。
(三)、受贈單位九天仁和協會業經臺東縣政府核准辦理「社會服務
    及慈善團體」登記在案，核與所得稅法第11條第4項規定相
    符，該會於95年度共開立8紙捐贈收據金額計418,000元（4
    月10日：70,000元及50,000元、8月10日：60,000元及50,00
    0元、11月15日：60,000元及50,000元、12月6日：45,000元
    及33,000元）予原告及其配偶，且原告亦提示其新興郵局95
    年1月18日至96年2月26日止之存摺歷史交易清單影本，主張
    於95年3月至96年1月間提領現金17筆計483,000元，足以支
    付系爭捐贈；惟查原告提示之存摺提領紀錄，不僅分日多次
    零星提領，提款金額不足以支應捐款金額及提款金額與捐款
    日期間隔逾1個月以上等不合理情形，其提款日期與捐贈日
    期、提款金額與捐贈金額既未能合致，原告既未提示具體事
    證以實其說，難認其主張為真實。
(四)、另原告訴稱稅法或相關法令並未規定捐贈非不得以現金交付
    方式為之，被告要求其提供存摺之提匯款文件以證明捐贈之
    事實，於法無據等語，按原告對其稅法上有利之事實未盡舉
    證之責，已如前述，復依九天仁和協會捐贈收據所示，原告
    與配偶龔淑儀每次捐款金額皆在30,000元至70,000元不等，
    且捐贈日期為95年4月10日、8月10日、11月5日及12月6日，
    渠等2人每次捐款之金額均非小額，卻未能提供資金流程或
    其他具體佐證資料以實其說，核與一般社會常情有違，是所
    訴核無足採。
(五)、按「書面之行政處分有下列各款情形之一者，得不記明理由
    ：．．．3、大量作成之同種類行政處分或以自動機器作成
    之行政處分依其狀況無須說明理由者。」為行政程序法第97
    條第3款所規定，綜合所得稅核定通知書為大量作成之同種
    類行政處分，其上已列示各計算項目之核定數額、明細及調
    整原因，雖調整原因或有未盡詳細說明之處，惟尚未足以影
    響原核定之結果，難謂構成行政處分得撤銷或無效之原因；
    又被告未於法定期間內作成復查決定，按最高行政法院88年
    度判字第3917號及89年度判字第420號判決意旨均認，稅捐
    稽徵法第35條第4項規定復查決定期間，係訓示規定。又該
    院89年9月份第1次庭長評事聯席會議決議，亦認「稅捐稽徵
    法第35條第4項固規定，稅捐稽徵機關應於接到復查申請書
    後2個月內為復查決定，並作成復查決定書，惟此係訓示規
    定，稅捐稽徵機關未於期限內作成決定，依同條第5項規定
    ，納稅義務人僅得逕行提起訴願，期間屆滿後作成之復查決
    定仍有效力」，尚難謂有行政程序之重大瑕疵或違失。
(六)、原告另稱被告未依法為核定稅負之行政處分，附帶請求國家
    賠償及損害賠償乙節，惟依國家賠償法第2條第2項規定，公
    務人員於執行職務行使公權力時，因故意或過失不法侵害人
    民自由或權利者，國家應負賠償責任。本件被告因核課稅捐
    行使調查權，依法核認被告列報捐贈扣除之金額，並予課稅
    ，係依法行政，且繳納稅捐亦為憲法賦予人民應盡之義務，
    尚無原告所稱因故意或過失不法侵害人民權利之情事，原告
    所訴，核無足採等語，資為抗辯。並聲明求為判決駁回原告
    之訴。
四、本件事實概要欄所載之事實，有原告95年度綜合所得稅結算
    申報書、被告95年度綜合所得稅核定通知書、復查決定書等
    附於原處分卷可稽，且經兩造分別陳明在卷，洵堪認定。兩
    造之爭點厥為被告否准認列原告及其配偶龔淑儀捐贈扣除額
    418,000元部分，是否適法？經查：
(一)、按「按前3條規定計得之個人綜合所得總額，減除下列免稅
    額及扣除額後之餘額，為個人之綜合所得淨額：．．．二、
    扣除額：納稅義務人就下列標準扣除額或列舉扣除額擇一減
    除外，並減除特別扣除額：．．．(二)列舉扣除額：1.捐贈：
    對於教育、文化、公益、慈善機構或團體之捐贈總額最高不
    超過綜合所得總額20%為限。但有關國防、勞軍之捐贈及對
    政府之捐獻，不受金額之限制。」為行為時所得稅法第17條
    第1項第2款第2目之1所明定。其立法目的是要保障稅收及防
    止浮濫，並在其捐贈有助政府財力之增加進而助益於社會及
    政府機關之行為時，因其具有增進公共利益之內涵，故給予
    免除租稅之優惠措施。是以從該條之立法目的與為避免人民
    租稅規避的合憲解釋，該條之捐贈應以政府必須因受贈而受
    有實質上利益，始為捐贈之成立。否則，雖徒具捐贈之形式
    ，惟政府並無受有實質上利益，以增進公共利益，捐贈人卻
    可以享有形式上捐贈而生之個人綜合所得稅扣除額之優惠，
    即無法確保國家稅收及實質課稅之公平原則，要與該條之立
    法目的不符，更有違憲法第7條之平等要求。次按「當事人
    主張事實須負舉證責任，倘其所提出之證據不足為主張事實
    之證明，自不能認其主張之事實為真實。」有最高行政法院
    36年判字第16號判例可參。又按，課稅處分係典型之負擔處
    分，基於依法行政之原則，其要件事實為原則事實者，固應
    由稅捐稽徵機關負舉證責任，惟限制、減免處分內容，如減
    縮綜合所得稅稅基之捐贈事實，乃例外事實，則應由納稅義
    務人負舉證責任。亦即納稅義務人對主張捐贈之事實如不提
    出證據，或所提之證據未足為其主張事實之證明者，在行政
    實務上即產生由稅捐稽徵機關片面核定等不利益之後果。
(二)、經查，訴外人九天仁和協會之會長蕭丙丁為原告之父，依九
    天仁和協會捐贈收據所示，原告與配偶龔淑儀捐贈日期皆為
    95年4月10日、8月10日、11月15日及12月6日，每次捐款金
    額皆在33,000元至70,000元間不等，經財政部臺灣省南區國
    稅局高雄縣分局以97年12月22日南區國稅高縣二字第097001
    4233號函，通知原告提示其與配偶龔淑儀於95年度捐贈九天
    仁和協會235,000元及183,000元之資金流程證明資料，原告
    雖提出其新興郵局帳戶95年1月18日至96年2月26日止之存摺
    歷史交易清單供核，惟查各該提領紀錄之金額、日期與其所
    列報之捐贈日期、金額並不相符，有九天仁和協會前述之收
    據、財政部臺灣省南區國稅局前揭函及新興郵局客戶歷史交
    易清單等附於原處分卷可稽。又依九天仁和協會檢送財政部
    臺灣省南區國稅局該協會95年度帳目表所示，固有原告與其
    配偶龔淑儀上述捐款之記載，惟經查知該協會並無獨立存簿
    供運用，所提示之帳簿係會員義務幫忙記載，無法提示入帳
    憑證供被告查核等情，此為原告所不爭執，並有九天仁和協
    會98年5月18日函附於原處分卷可稽。觀諸原告及其配偶2人
    每次同時捐款之金額，均在8至12萬元間，對一般家庭而言
    ，均非屬小額捐款，衡諸社會常情與經驗法則，應能提供資
    金流程或其他具體佐證資料，以資證明，惟原告提示之存摺
    提領紀錄，其提領金額、日期與其所列報之捐贈日期、金額
    均未相符，已如前述，原告又無其他具體事證以供被告查核
    ，自難謂已就系爭捐贈事實之存在善盡舉證責任，則原告及
    其配偶是否確有前述捐款，自非無疑；況依被告查得之資料
    ，九天仁和協會對所有捐款，並無獨立存簿供運用，可供被
    告勾稽之用，是本件被告雖查得九天仁和協會上述95年度帳
    目表及原告提出前揭九天仁和協會出具之收據與原告存摺提
    領紀錄，尚難認原告有系爭捐贈情事。再以原告提出其有捐
    贈其他團體之情事，以資證明其確有捐贈之事實云云；然查
    ，原告固提出其捐贈佛教慈濟基金會等收據以證明其有捐贈
    事實，此之善行功德固值嘉許，惟原告捐贈予佛教慈濟基金
    會金額為2,400元、財團法人公共電視文化事業基金會1,000
    元、社團法人嘉義市嘉邑行善團700元（每月100元）、財團
    法人台北市TVBS關懷台灣文教基金會100元、財團法人創世
    社會福利基金會100元，有收據在卷可佐，上開捐贈金額均
    屬小額捐款，唯獨對九天仁和協會捐贈金額則自33,000元、
    45,000元、50,000元、60,000元、70,000元不等，則屬大額
    捐款，其又無法舉證確有捐款資金之事實，自有可疑；又原
    告提出之九天仁和協會進行慈善活動照片、報紙報導、感謝
    信、協議書、聯絡書等資料，均係九天仁和協會之活動，核
    與系爭捐贈事實之認定無涉，仍無從為原告有利之認定。從
    而被告否准認列系爭捐贈扣除額418,000元，洵屬有據。
(三)、次按「書面之行政處分有下列各款情形之一者，得不記明理
    由︰．．．三、大量作成之同種類行政處分或以自動機器作
    成之行政處分依其狀況無須說明理由者。」為行政程序法第
    97條第3款所規定。查綜合所得稅核定通知書為大量作成之
    同種類行政處分，依上開規定，本得不記明理由，且本件核
    定通知書其上已列示各計算項目之核定數額、明細及調整原
    因乙節，亦有被告核定通知書附於原處分卷可查，是原告主
    張被告原處分未記明法令依據、違法事實、理由和證據，違
    反租稅法定原則、稅捐稽徵法第16條、所得稅法第81條及行
    政程序法第96條第1項第2款之規定，程序上有明顯違法之嚴
    重瑕疵云云，自非可採。又按「稅捐稽徵機關對有關復查之
    申請，應於接到申請書後2個月內復查決定，並作成決定書
    ，通知納稅義務人。」稅捐稽徵法第35條第4項固有明文。
    又「稅捐稽徵法第35條第4項固規定，稅捐稽徵機關應於接
    到復查申請書後2月內為復查決定，並作成決定書，惟此係
    訓示規定，稅捐稽徵機關未於期間內作成決定，依同條第5
    項規定，納稅義務人僅得逕行提起訴願，期間屆滿後作成之
    復查決定仍有效力。」最高行政法院89年9月份第1次庭長法
    官聯席會議決議有案。查本件被告雖未於稅捐稽徵法第35條
    第4項規定之2個月期間內作成復查決定，惟被告違反上揭規
    定，法律係賦予原告可依同法條第5項或訴願法第2條第1項
    規定，逕行提起訴願，尚與被告所作成之復查決定之效力無
    涉。是原告復稱被告竟經過1年6個月後才完成復查決定並通
    知原告，其所為復查決定逾越法定期限，已屬違法，應當撤
    銷等詞，仍不可採。
(四)、末按「提起行政訴訟，得於同一程序中，合併請求損害賠償
    或其他財產上給付。」固為行政訴訟法第7條所明定；然若
    其提起之行政訴訟，經行政法院審理結果，於法不合或無理
    由，則其合併提起之損害賠償或其他財產上給付之請求，即
    應認因欠缺請求之依據而無理由。經查，原告提起本件行政
    訴訟請求國家賠償1,056,000元及原告之名譽、精神上之損
    害3,000,000元共計4,056,000元，無非係以被告未依法為核
    定稅負，查稅動作在行政程序方面具有重大瑕疵，造成原告
    損害為據，足認原告係依行政訴訟法第7條規定合併提起請
    求損害賠償訴訟。惟本件原告提起之撤銷訴訟部分，為無理
    由，已如上述，故其請求被告應依國家賠償規定給付原告共
    計4,056,000元部分，亦因失所附麗，應併予駁回。
(五)、綜上所述，原告前揭主張既不可採，則被告否准認列原告及
    其配偶前述捐贈扣除額418,000元，並無違誤；復查決定及
    訴願決定予以維持，亦無不合。原告起訴意旨求為均予撤銷
    ，為無理由，應予駁回。而原告另請求被告賠償損害1,056,
    000元及原告之名譽、精神上之損害3,000,000元共計4,056,
    000元部分，亦失所附麗，應併予駁回。又本件事證已臻明
    確，兩造其餘攻擊防禦方法，均核與判決之結果不生影響，
    故無逐一論述之必要，併此敘明。
五、據上論結，本件原告之訴為無理由，依行政訴訟法第98條第
    1項前段，判決如主文。

中　　華　　民　　國　　100　 年　　6　　 月　　14　　日
             高雄高等行政法院第四庭
                         審判長法官　蘇　秋　津
                               法官　詹　日　賢
                               法官　戴　見　草
以上正本係照原本作成。
如不服本判決，應於判決送達後20日內向本院提出上訴書狀，其
未表明上訴理由者，應於提起上訴後20日內向本院提出上訴理由
書（須按對造人數附繕本）；如於本判決宣示或公告後送達前提
起上訴者，應於判決送達後20日內補提上訴理由書（須附繕本）
。未表明上訴理由者，逕以裁定駁回。
中　　華　　民　　國　　100　 年　　6　　 月　　14　　日

　　　　　　　　　　　　　　　書記官　江　如　青